【裁判字號】    91,自緝,14
【裁判日期】    920630
【裁判案由】    詐欺
【裁判全文】
台灣台北地方法院刑事判決                          九十一年度自緝字第一四號
    自  訴  人  全盾企業有限公司
    代  表  人  甲○○
    自訴代理人  徐南城律師
    被      告  乙○○
    選任辯護人  何乃隆律師
右列被告因詐欺案件，經自訴人提起自訴，本院判決如左：
    主  文
乙○○無罪。
    理  由
一、本件自訴意旨如自訴人書狀所載（如附件）。
二、按犯罪事實應依證據認定之，無證據不得推定其犯罪事實；又不能證明被告犯罪
    者，應諭知無罪之判決，刑事訴訟法第一百五十四條、第三百零一條第一項分別
    定有明文。刑法第三百三十九條第一項詐欺罪之成立，以意圖為自己或第三人不
    法之所有，以詐術使人將本人或第三人之物交付為要件，所謂以詐術使人交付，
    必須被詐欺人因其詐術而陷於錯誤，若其所用方法，不能認為詐術，亦不致使人
    陷於錯誤，即不構成該罪；最高法院四十六年台上字第二六○號判例可資參照。
    ；又事實之認定，應依證據，如未能發現相當證據，或證據不足以證明，自不能
    以推測或擬制之方法以為裁判基礎；且如積極證據不足證明犯罪事實，縱被告之
    抗辯或反證屬虛偽，仍不得持為認定犯罪之論據，最高法院四十年台上字第八六
    號、二十一年上字第四七四號、三十年上字第四八二號判例意旨可參。又自訴人
    之指訴，係以使被告受刑事訴追為目的，是其陳述是否與事實相符，仍應調查其
    他證據以資審認。次按，刑法第三百三十九條第一項之詐欺罪，係以行為人於行
    為之初，即具備不法為自己或他人所有之意圖，為其主觀構成要件，債務人於債
    之關係成立後，如有債務不履行之情形，在一般社會經驗上其可能之原因甚多，
    縱令出於惡意而有遲延給付或不為給付之情事，苟無足以證明其在債之關係發生
    時自始即故意藉此從事財產犯罪之積極證據，依據刑事訴訟法第一百五十四條之
    規定，仍不得僅以其有債信違反之客觀事態，遽行推定債務人即有詐欺取財之犯
    意，而論以詐欺罪責。
三、自訴意旨認被告乙○○涉有詐欺等罪嫌，無非係以訂購單、被告簽立之切結書及
    自白書、支付命令、簽收單、支票存根、支票及退票理由單（均為影本）為佐證
    。訊之被告固不否認為誼亞工業股份有限公司（以下簡稱誼亞公司）負責人，有
    簽立切結書與自白書、簽收甲○○所開出之支票及與自訴人於民國九十年二月二
    十七日簽訂鎮暴盾牌契約（以下簡稱第二次訂單）之事實，惟否認有詐欺之故意
    ，並辯稱：自訴人所提訂購日期為八十九年十月一日之訂購單（以下簡稱第一次
    訂購單）上並無簽名，且與自訴人簽立第二次訂單時，甲○○已知悉誼亞公司處
    於停業狀態，訂購單係雙方為取得信用狀以利押匯所通謀虛偽而成立，實際上與
    自訴人雙方是合作生產警用盾牌之關係，係由甲○○借出支票，伊去調現以支付
    工料費用，但因品質不符而出不了貨，故收不到錢，致令甲○○所借出之支票退
    票，復甲○○也無金錢損失，僅喪失票據信用等語。
四、經查：自訴人先後兩次向誼亞公司訂購鎮暴盾牌，由甲○○以支票支付貨款，而
    被告要求換票以延期交貨，且因為無交貨導致甲○○支票退票，並於九十年二月
    十六日遭銀行列為拒絕往來戶之事實，業經自訴人陳述明確，雖被告所辯第一次
    訂購單上並無簽名等語，然而，被告業已依照訂購單所記載之內容購入鎮暴盾牌
    之材料零件並進行加工等情，業據證人丙○○證述明確（容後詳述），足見雙方
    之訂購契約之內容業已特定、成立，此外復有訂購單、被告簽立之切結書及自白
    書、簽收單、支票存根、支票及退票理由單（均為影本）、台灣票據交換所函文
    在卷可稽，應堪認定。次查，有關第一次訂單部分，業據證人丙○○出庭供稱：
    「（你說你剛才說誼亞公司狀況你很清楚？）類似廠長。」、「（做了自訴人幾
    張單？）實際上只有一張單子，他好像是透過蔣先生下的單。」、「（蔣先生這
    張單子外，還有其他單子？）後來直接由自訴人、被告聯絡，沒有透過蔣先生，
    蔣先生有從中協助，蔣先生只有一張單：：」、「（進何貨？）進了一些ＰＣ版
    ，作為盾牌原料用的。」、「（生產盾牌還有什麼？）還有零、附件，手把，主
    要就是ＰＣ版，就是裁好過來的，因為我們本身沒有裁切的工具。」、「（上次
    開庭說，知道尺寸有變動，後來沒有出貨，後來就沒有出貨？）原本下的規格，
    後來他要變更規格，後來就沒有消息，假設下一百、一百，我們下了，他們對方
    要變更尺寸，這是自訴人說的，被告要改盾牌，不是自訴人打電話跟我說的，我
    本身只是製造者而已。」、「（後來改規格差多少？）忘了，就是進的板子都不
    能用。」（見九十二年五月二十六日訊問筆錄），足認誼亞公司確有實際進行製
    造盾牌，而因規格變更等情形，導致所訂購之材料無法使用進而不能出貨之事實
    ，應堪認定，則被告雖事後因規格不符而導致無法交貨，惟尚難因此即可認定被
    告於締約之時即有詐欺之故意及係施用詐術；第查，自訴人認被告就到期支票，
    央請自訴人另開其他支票，涉有詐欺罪嫌，係以簽收單及支票存根為證，惟據自
    訴人供稱：「我向被告公司訂貨，被告公司要求先付貨款，我開票付第一次應付
    的貨款，但是被告沒有出貨，他找了錢匯到我戶頭，讓我支付票款，第二次他要
    求我重新開票，開不同的日期，這些票到期他還是沒有出貨，我要求他把票還給
    我，我取消訂單，他再三要求，我因為年初找不到廠商供貨，我於是同意他再展
    延一次，開了第三次票，於是他再去找錢匯到我戶頭，讓第二次的票通過。我開
    第三次票時，要求他如期出貨，可是時候到了，他還是沒辦法出貨也沒辦法找到
    錢匯到我戶頭讓票通過：：」（見九十年九月二十日訊問筆錄），足認被告就所
    取得自訴人第一次、第二次所開出之支票到期時，均有籌錢匯入自訴人帳戶內而
    使支票兌現，是自訴人指稱被告涉有詐欺之嫌，尚不足以證明；再查，關於第二
    次訂單部分，自訴人認被告涉有詐欺罪嫌，無非係以訂購單、被告簽立之切結書
    及自白書、支票及退票理由單（均為影本）為佐證，惟此只能證明自訴人與被告
    確有締約而被告未交貨之事實，然而，自訴人與被告簽訂第二次訂購單時，第一
    次訂購單尚未履約，並被告於票期前籌款至自訴人帳戶，已如前述，況該次訂購
    單係自訴人與被告多次洽談後所簽訂，則自訴人當係知悉被告公司營運之狀況甚
    明，其對於被告第二次訂單無交貨能力之可能應有所認識，卻仍願與被告就第二
    次訂單進行交易，此交易風險應自行承擔，是難僅執被告無履約之事實，依此證
    明被告於行為之初即有施用詐術之行為；綜上所述，尚無證據足資認定被告有詐
    欺之犯意及行為，本件應僅係單純民事債務不履行，與詐欺罪之構成要件有間，
    自難以該罪相繩。此外，復查無其他積極切確之證據足資證明被告有何自訴意指
    所述之犯行，既不能證明被告犯罪，是揆諸前揭判例之意旨，自應依法為被告無
    罪判決之諭知。
五、據上論斷，應依刑事訴訟法第三百四十三條、第三百零一條第一項，判決如主文
    。
中      華      民      國    九十二    年      六      月    三十      日
                                台灣台北地方法院刑事第一庭
                法  官  蘇嘉豐
右正本證明與原本無異。
如不服本判決，應於判決送達後十日內向本院提出上訴狀(應抄附繕本)。告訴人或被
害人如對於本判決不服者，應具備理由請求檢察官上訴，其上訴期間之計算係以檢察
官收受判決正本之日期為準。
                                        書記官  蘇靜紅
中      華      民      國    九十二    年      六      月    三十      日


司法院資訊處製作；財團法人民間司法改革基金會備份。
